臺灣臺中地方法院刑事判決
110年度交訴字第177號
公  訴  人  臺灣臺中地方檢察署檢察官
被      告  符明輝


選任辯護人  李銘洲律師
上列被告因肇事逃逸罪等案件，經檢察官提起公訴（110年度偵
字第5833號），本院判決如下：
    主    文
符明輝因過失傷害人，處有期徒刑參月，如易科罰金，以新臺幣
壹仟元折算壹日。又駕駛動力交通工具發生交通事故，致人傷害
而逃逸，處有期徒刑玖月。
    犯罪事實
一、符明輝於民國109年11月10日19時25分許，駕駛車牌號碼000
    0-00號自用小客貨車（下稱A車），行駛於臺中市南區復興
    路3段由東北往西南方向行進，接近復興路3段與五權南路之
    交岔路口時，因該路口內正在施作地下道工程中，減縮該路
    口之通行車道，本應注意行車速度依速限標誌或標線，如未
    劃設車道線、分向線或分向限制線之道路，時速不得超過30
    公里，又汽車行駛時，駕駛人應注意車前狀況及兩車並行之
    間隔，並隨時採取必要之安全措施，且當時行駛在市區柏油
    道路，天候晴、光線暮光、路面乾燥、無缺陷、視距良好、
    行車管制號誌正常及有道路工程等、未繪設快慢車道線或分
    向線等情狀，尚無不能注意之情事，其竟疏未注意及此，於
    駕車進入該施工中之交岔路口時，仍以超過速限30公里以上
    之時速約46公里速度，同時未注意鄰車動態與保持安全間距
    ，即貿然由快車道偏右斜向駛入該交岔路口；斯時，蔡百明
    正騎乘車牌號碼000-000號機車（下稱B車）在符明輝所駕A
    車右方慢車道以同一方向行進，亦未注意鄰車動態與保持安
    全間距，逕由慢車道偏左騎入該交岔路口，符明輝所駕A車
    與蔡百明所騎B車，均因未保持安全間距，因而相互碰撞，
    致蔡百明人車倒地，使蔡百明受有左右足擦傷、左右膝擦傷
    、左手擦傷、左足擦傷、左手肘擦挫傷等傷害。此時，符明
    輝明知其之A車已發生碰撞之交通車禍事故，蔡百明已人車
    倒地，即可能身體受傷，竟另基於肇事逃逸之犯意，不僅未
    停留該事故現場等候員警前來處理，亦未對蔡百明為具體救
    護舉措，也未經蔡百明同意或提供聯繫資料，即逕行駕駛A
    車逃逸。嗣警方調閱監視器及後方車輛之行車紀錄器，方循
    線查獲上情。
二、案經蔡百明訴請臺中市政府警察局第三分局報告臺灣臺中地
    方檢察署檢察官偵查起訴。　　　　
　　理    由
一、證據能力：
　　本判決下列所引用之被告符明輝以外之人於審判外之言詞或
    書面陳述等供述證據，檢察官、被告符明輝（下稱被告）及
    其辯護人均不爭執證據能力（見本院卷第73、149-152頁）
    ，且迄至本院言詞辯論終結前，亦均未聲明異議，本院審酌
    各該供述證據作成時之情況，並無違法不當情事，且認為以
    之作為證據應屬適當，依刑事訴訟法第159條之5規定，均得
    作為證據。其餘所引用之非供述證據部分，檢察官、被告及
    其辯護人亦均不爭執證據能力，亦查無違反法定程序取得情
    形，自有證據能力。
二、本院之判斷：
　㈠訊之被告矢口否認有上開過失傷害及肇事逃逸之犯行，並辯
    稱：伊當時不知告訴人蔡百明（下稱告訴人）騎乘B車同時
    要進入該交岔路口，也不知道兩車有發生碰撞，伊才未停車
    等語。辯護人則辯護稱：本件交岔路口因施工而車道減縮，
    被告之A車向右側進入右側車道後，告訴人機車才由左側移
    動進入該路口，因過於接近被告之A車，方人車倒地；且依
    行車紀錄器畫面，告訴人於人車倒地前，是否與被告車輛發
    生碰撞，難以確認等語。
　㈡經查，被告於上揭時間駕駛A車由東北往西南方向，行駛於復
    興路3段之路段，並進入上開交岔路口；同時，告訴人騎乘B
    車同時以同方向亦行駛在A車右方之慢車道上，並進入該交
    岔路口；告訴人當時人車倒地受有左右足擦傷、左右膝擦傷
    、左手擦傷、左足擦傷、左手肘擦挫傷等情，業據證人蔡百
    明於警偵訊中證述明確（偵卷第23-29、137-140頁），並有
    監視器畫面翻拍照片、告訴人之衛生福利部臺中醫院診斷證
    明書、交通事故現場圖及現場照片等件可憑（偵卷第31-39
    、41、43、131、45-77、125頁） ，此節亦為被告所不否認
    （本院卷第74-75頁），首予認定。
　㈢被告及其辯護人雖以前詞為置辯、辯護。惟查：
　　1.首據證人即告訴人蔡百明於本院偵訊及審理中證述：伊有
      於上揭時、地，騎乘B車與一台汽車發生車禍事故，當時
      行駛在復興路3段最外側慢車道直行往麥當勞方向（即由
      東北往西南方向）前進，對方與伊之B車同一方向，在伊
      左後方，因前方路口施工，道路縮減，當時伊機車把手或
      後照鏡被對方車子之右後車身碰撞，失去平衡就往左邊倒
      地，碰撞時有發出聲音，並因此受有如診斷書所載傷害，
      現場有義交人員，義交人員在伊倒下去後，有吹口哨，但
      對方車子沒有停下來，該義交人員就報警等情（偵卷第13
      8-139頁；本院卷第128-139頁）。
　　2.另據證人即上開交通指揮人員黃漢平於本院審理中證述：
      上揭時、地發生車禍時，伊在該處值勤指揮交通，有使用
      伊自己電話報案，該路口正進行地下道填平工程；伊檢視
      本院當庭播放錄影之影像畫面，站在該路口之指揮人員係
      伊本人，伊有聽聞（撞擊）聲音後，就轉過去車禍現場，
      告訴人及B車均倒地，並走到車禍現場問當事人（指告訴
      人）要不要報警，伊就打電話報警及叫救護車，A車並未
      停下來，伊左手往前舉指向A車方向，並有吹哨子等語（
      本院卷第140-148頁）。
　　3.再者，本件當時車禍發生前、後之歷程，業經A車後方之
      車號000-0000號車上行車紀錄器所完整攝錄，此為被告及
      證人蔡百明所坦承為其等駕駛之A車、B車無訛，並經本院
      於審理中當庭播放（各以慢速度或正常速度）該攝錄光碟
      ，經勘驗結果如下（顯示時間係影像畫面所載）：
　　　⑴109年11月10日19時25分26秒，被告所駕A車行駛於臺
　　　  中市復興路三段之內側快車道上直行，於同日19時25分
        27秒至34秒許，欲變換至外側快車道（即右側中油加油
        站附近，持續打右向方向燈），A車之前方交岔路口中
        間有施工圍欄（見偵卷第43頁現場圖及第47頁之交岔路
        口照片），於19時25分34秒，A車之車尾第三煞車燈開
        始亮起（表示被告有踩煞車減速中），告訴人之B車在A
        車右前方之慢車道（A車、B車位置在中油加油站前）。
      ⑵同日19時25分35至37秒許，被告之A車及告訴人之B車均
        進入上開交岔路口，兩車同時併行中，A車由快車道變
        換車道偏右斜向行駛（有打右向方向燈及亮起第三煞車
        燈），告訴人之B車仍在慢車道直行，該交岔路口中間
        通道內側封閉，減縮剩1車道可通行（無劃設分快慢車
        道、分向或分向限制線，依上揭規定，此路段速限為時
        速30公里）。
　    ⑶同日19時25分38秒，被告之A車因交岔路口中間施工圍欄
        內側封閉而持續斜偏右（右向方向燈熄滅，且第三煞車
        燈持續亮著）行駛，及告訴人之B車稍偏左前行（參見
        本院卷第161-165頁影像截圖），此時A車、B車同時擠
        進縮減車道中，兩車間隔逐漸縮小靠近。交岔路口中間
        施工圍欄旁站著一名身穿反光背心之交通指揮人員。
　    ⑷同日19時25分39至40秒，因A車、B車持續前項方式之行
        駛狀態，A車之右後車身與告訴人B車左側發生碰撞明顯
        （同時間，行車紀錄器錄到「ㄅㄡ」一聲）（以上參見偵
        卷第37頁編號7、8所示影像截圖），告訴人之B車向左
        傾斜倒地在A車右後車輪旁，B車亦向左傾倒向前滑行；
        此時，被告之A車則自偏右斜向（第三煞車燈持續亮著
        ）往左轉變成直行（參見本院卷第167-171頁影像截圖
        ）；而該名交通指揮人員正面轉向事故現場，並看著倒
        地之告訴人。
　    ⑸同日19時25分40至41秒，告訴人倒地後側身坐在傾倒之B
        車左側旁，同時被告之A車車速突然減速緩行（第三煞
        車燈仍亮著），並未停車（見本院卷第173頁），隨後
        於同日19時25分42秒，被告之A車尾第三煞車燈熄滅，
        車速明顯加快，隨即離開此交通事故現場。於同日19時
        25分42至48秒，該名交通指揮人員走向倒地之告訴人，
        並於同日19時25分48秒，左手指向被告之A車方向。於
        同日19時25分50秒前，告訴人安全帽仍戴在頭上，直到
        同日19時25分51秒許，該安全帽方從被告頭上掉落於地
        上。
   4.經詳繹以上影像行車歷程，清晰可見上開交岔路口中間，
     因有施工圍欄，被告之A車由左側快車道偏右斜向切入通過
     該交岔路口，同時告訴人之B車在被告之A車右側慢車道同
     方向直行欲通過該交岔路口，A車、B車間距逐漸縮小靠近
     ，雙方均未注意鄰車動態與保持安全間距而造成碰撞，告
     訴人因此人車向左傾倒於地甚明，上情亦據上開證人所證
     述明確，益見A、B兩車發生碰撞時，確有發生撞擊聲響，
     並為證人蔡百明、黃漢平所清楚聽聞，況且此聲響亦被後
     車之行車紀錄器所清楚錄下，且在攝錄影像中，可清楚目
     見被告所駕A車之車速突然減緩（第三煞車燈亮著），約經
     過1秒後，被告之A車即放開煞車裝置並加速駕車離去，此
     情亦為被告所不否認（本院卷第154-155頁），洵認被告當
     下已明知其駕駛A車與B車發生碰撞之交通事故，告訴人之
     人車均倒地而因此受傷之可能性極高無疑，被告難謂毫不
     知情。
   5.綜上，被告及其辯護人之前揭辯解、辯護之詞，核與上揭
     事實及事證不符，均無可採。
　㈣按行車速度依速限標誌或標線，如未劃設車道線、行車分向
    線或分向限制線之道路，時速不得超過三十公里；或行經道
    路施工路段，應減速慢行，作隨時停車之準備；且汽車行駛
    時，駕駛人應注意車前狀況及兩車並行之間隔，並隨時採取
    必要之安全措施，道路交通安全規則第93條第1項、第94條
    第3項各有規定。查被告駕駛A車行經上開交岔路口，明知係
    在施工之路段，依上揭規定，速限為時速30公里，且當時其
    行駛於市區柏油道路，天候晴、光線暮光、路面乾燥、無缺
    陷、視距良好、行車管制號誌正常及有道路工程、未繪設快
    慢車道或分向或分向限制線等情狀，此有上開現場圖、監視
    器錄影光碟及交通事故調查報告表㈠可憑（至於該報告表所
    記載速限50公里部分，因與前揭規則第93條第1項第1款但書
    規定不符，應予更正），並無不能注意之情事，然被告卻疏
    未注意及此，且其所駕A車行駛於未劃設快慢車道或分向線
    或者分向限制線之施工路段，以超過速限30公里以上之行車
    速度約時速46公里（此經臺中市車輛行車事故鑑定委員會以
    距離與時間計算所得，見該委員會鑑定意見書伍之三所載）
    ，行駛通過該路口，而未減速慢行，且亦未注意鄰車動態與
    保持安全間隔，貿然切入通行該縮減之路口車道，致發生本
    件車禍事故，其駕車行為存有過失無訛，上情同經上開委員
    會鑑定認為：「符明輝駕駛自用小客貨車，超速行駛進入施
    工路口，與蔡百明騎乘普通重型機車，進入施工路口往左偏
    向，均未注意鄰車動態與保持安全間隔，同為肇事因素」，
    有上開委員會中市車鑑0000000案鑑定意見書存卷可稽（本
    院卷第103-104頁）。又告訴人所受上開傷害實因被告上揭
    駕車過失行為所致，兩者間存有相當因果關係。至於告訴人
    騎乘B車之行為，亦同有上揭所載疏失之情，與有過失，惟
    此尚無法因此解免被告上開過失之罪責，附此敘明。
　㈤次按刑法第185條之4之駕駛動力交通工具肇事致人死傷而逃
    逸罪，其立法目的係為維護交通，增進行車安全，促使當事
    人於事故發生時，能對被害人即時救護，俾減少死傷，以保
    護他人權益並維護社會秩序。而上開條文所謂「逃逸」係指
    逃離肇事現場而逸走之行為，故駕駛人於肇事致人死傷時應
    有「在場之義務」。從而，肇事駕駛人雖非不得委由他人救
    護，然仍應留置現場等待或協助救護，並確認被害人已經獲
    得救護，或無隱瞞而讓被害人、執法人員或其他相關人員得
    知其真實身分、或得被害人同意後始得離去。若僅委由他人
    處理或撥打救護專線請求救助，而隱匿其身分，或自認被害
    人並未受傷或傷勢無礙，即可不待確認被害人已否獲得救護
    、亦不等候檢、警等相關執法人員到場處理善後事宜，即得
    自行離去，自非該法條規範之意旨。是上揭法條規範意旨應
    包括使被害人、執法人員或其他相關人員得以查明肇事者。
    故上訴人肇事後縱曾委託他人叫救護車或報警，始離開肇事
    現場，惟其既未留下任何資料以供警方查明肇事責任，即擅
    離肇事現場，亦未確認被害人是否已經獲得救護，揆諸上揭
    說明，仍應依刑法第185條之4之肇事逃逸罪論處等旨綦詳（
    最高法院100年度台上字第645號、102年度台上字第1737號
    判決意旨參照）。換言之，肇事逃逸罪重點在於「逃逸行為
    」之禁止，倘若未等待警方人員到場處理，或無獲得他方人
    員同意，或不留下日後供聯繫資料，即逕自離開現場（含離
    去後折返，卻沒表明肇事者身分），均屬逃逸行為（最高法
    院107年度台上字第599號判決意旨參見）。稽之被告於車禍
    肇事後，在警方或相關執法人員到場前，尚未查明真實肇事
    者及責任釐清，也未獲得告訴人之同意，亦未留下日後供聯
    繫之年籍或電話等資料，此節經證人蔡百明於本院審理中證
    述在卷（本院卷第134頁），即駕車逃離交通事故現場，是
    認其於車禍肇事後即駕車逃逸甚明。
　㈥綜上，被告及其辯護人前揭辯解、辯護之詞，顯屬卸責推諉
    之詞，均不可採取。本件事證明確，被告前揭過失傷害及肇
    事逃逸犯行，均洵堪認定，應依法論罪科刑。
三、新舊法比較：
　㈠按行為後法律有變更者，適用行為時之法律。但行為後之法
    律有利於行為人者，適用最有利於行為人之法律。刑法第2
    條第1項定有明文。
　㈡被告於本案行為後，刑法第185條之4於110年5月28日經總統
    修正公布，於同年月30日施行，修正前規定：「駕駛動力交
    通工具肇事，致人死傷而逃逸者，處1年以上7年以下有期徒
    刑。」修正後列為第1項「駕駛動力交通工具發生交通事故
    ，致人傷害而逃逸者，處6月以上5年以下有期徒刑；致人於
    死或重傷而逃逸者，處1年以上7年以下有期徒刑。」並增列
    第2項「犯前項之罪，駕駛人於發生交通事故致人死傷係無
    過失者，減輕或免除其刑。」。查被告於上揭時地，因駕車
    過失行為所生本件交通事故，已詳述於前，並因此致告訴人
    受有上開傷害，此有上開醫院診斷證明書可稽。是被告疏未
    注意上開行車規範，而發生交通事故，且因過失致告訴人受
    傷，該當修正前刑法第185條之4，及修正後刑法第185條之4
    第1項前段規定，經比較新舊法之結果，修正前法定刑度為1
    年以上7年以下有期徒刑，修正後法定刑度為6月以上5年以
    下有期徒刑，自應以修正後之刑度對被告較為有利，自應適
    用修正後之現行刑法第185條之4第1項前段規定。
四、論罪科刑：
　㈠核被告所為，係犯刑法第284條第1項之過失傷害罪，及刑法
    第185條之4第1項前段之駕駛動力交通工具發生交通事故，
    致人傷害而逃逸罪。
　㈡被告所犯上揭二罪名，其行為互殊，侵害法益不同，應予分
    論併罰。
　㈢爰以行為人之責任為基礎，審酌被告因駕車發生交通事故致
    告訴人受傷後，未獲得告訴人同意或提供聯繫資料，亦未留
    在車禍現場救護或報警處理，即駕車逃逸，其行為殊非允妥
    ；兼衡以被告犯罪之動機、目的、手段，且本件案發後至今
    ，被告明知已被其後車之行車紀錄器攝錄其駕車前後歷程及
    車禍發生經過，其行車過失及逃逸行為至顯，卻猶積極砌詞
    狡辯，猶不願坦然面對之態度，又於本案判決前仍未與告訴
    人和解或賠償（惟業經告訴人提起刑事附帶民事訴訟），並
    考量其與告訴人之行車過程均有疏失，及其自述：大專畢業
    ，目前從事貿易，月入約新臺幣8萬元，已婚，有1名12歲子
    女，家中經濟狀況普通等語（本院卷第155頁）等一切情狀
    ，分別量處如主文所示之刑，並就過失傷害部分，諭知如易
    科罰金之折算標準。
據上論斷，應依刑事訴訟法第299條第1項前段，刑法第2條第1項
但書、第185條之4第1項前段（修正後）、第284條第1項、第41
條第1項前段，刑法施行法第1條之1第1項，判決如主文。
本案經檢察官謝志遠提起公訴，檢察官黃芝瑋到庭執行職務。
中　　華　　民　　國　110　　年　　12  　月　　 28　　日
                  刑事第一庭    審判長法　官 李進清
　　　　　　　　　　                  法  官 路逸涵 
　　　　　　　　　                    法  官 張德寬
以上正本證明與原本無異。
如不服本判決應於收受送達後20日內向本院提出上訴書狀，並應
敘述具體理由；其未敘述上訴之理由者，應於上訴期間屆滿後20
日內向本院補提理由書（均須按他造當事人之人數附繕本）「切
勿逕送上級法院」。
告訴人或被害人如不服判決，應備理由具狀向檢察官請求上訴，上訴期間之計算，以檢察官收受判決正本之日起算。　　　　　                                      書記官　黃麗靜
中　　華　　民　　國　　110　　年　　12  　月　　28　日
附錄本案論罪科刑法條全文：
刑法第185條之4第1項前段
駕駛動力交通工具發生交通事故，致人傷害而逃逸者，處6月以
上5年以下有期徒刑；致人於死或重傷而逃逸者，處1年以上7年
以下有期徒刑。
中華民國刑法第284條
因過失傷害人者，處1年以下有期徒刑、拘役或10萬元以下罰金
；致重傷者，處3年以下有期徒刑、拘役或30萬元以下罰金。